臺灣臺南地方法院民事判決
109年度訴字第2020號
原      告  中國信託商業銀行股份有限公司
                      設臺北市○○區○○○路000○000○0&ZZZZ; &ZZZZ; &ZZZZ; &ZZZZ;  00○000○000號
法定代理人  利明献   
訴訟代理人  王婉馨    住○○市○○區○○○路000○000○0                          00號  
            郭俊雄  
            張明賢  
被      告  黃仁勇  
            黃仁鴻  
            黃國賢  
            黃怡蓁  
            黃玉龍    籍設臺南市○○區○○路000巷000弄0     
                     0○00號

            曾熤岑  
            潘日春  
            潘志霖  
            潘冠伽   住臺東縣○○○鄉○里村00鄰○○000        
                 ○0號
            潘冠伶  
            黃引妙  
            葉黃引麗
被代 位 人  黃明霈（原名黃以瀞）


上列當事人間代位分割遺產事件，經本院於民國110年5月11日言
詞辯論終結，判決如下：
　　主　　　文
被代位人黃明霈及被告就被繼承人黃統緒所遺如附表一所示之遺
產，准依附表二所示之比例分割為分別所有。
訴訟費用由原告負擔八分之一，餘由被告依如附表二所示之應繼
分比例負擔。
　　事實及理由
壹、程序部分：
一、按不變更訴訟標的，而補充或更正事實上或法律上之陳述者
    ，非為訴之變更或追加，民事訴訟法第256條定有明文。查
    原告起訴時之聲明為：被告就被繼承人黃統緒所遺留之遺產
    ，予以裁判分割（見本院卷第19頁）；嗣於本院審理中變更
    聲明：被代位人黃明霈及被告就被繼承人黃統緒所遺如附表
    一所示之遺產，准予依附表二所示之應繼分比例分割為分別
    所有（見本院卷第249頁），經核原告所為係確定代位分割
    遺產之標的，僅屬補充、更正事實上陳述，而非訴之變更或
    追加，併此敘明。
二、被告等人經合法通知，無正當理由，均未於最後言詞辯論期
    日到場，核無民事訴訟法第386條所列各款情形，爰依原告
    之聲請，由其一造辯論而為判決。
貳、實體部分：
一、原告起訴主張：被代位人黃明霈（原名黃以瀞）積欠原告新
    臺幣（下同）542,837元及利息未清償，原告嗣已取得臺灣
    臺北地方法院民國98年6月9日98年度審訴字第2207號判決及
    判決確定證明書，是以原告對黃明霈確有債權存在。被繼承
    人黃統緒於102年9月22日死亡，遺有如附表一所示之土地（
    下稱系爭遺產），黃明霈、被告黃仁勇、黃仁鴻、黃引妙、
    葉黃引麗、黃國賢、黃怡蓁、黃玉龍、曾熤岑、潘黃春茶為
    黃統緒之繼承人。嗣潘黃春茶於104年9月5日死亡，被告潘
    日春、潘志霖、潘冠伽、潘冠伶為其繼承人，是潘黃春茶就
    系爭遺產之應繼分應由被告潘日春、潘志霖、潘冠伽、潘冠
    伶繼承而公同共有。黃明霈及被告等人於108年12月17日就
    系爭遺產辦理繼承登記完成，故系爭遺產由黃明霈及被告等
    人繼承而公同共有，各人之應繼分比例應為如附表二所示，
    尚未分割為分別共有，依民法第1164條規定，繼承人得隨時
    請求分割遺產，黃明霈為系爭遺產之繼承人，怠於行使分割
    遺產之權利，原告為保全債權，自得依民法第242條規定，
    本於債權人地位代位黃明霈請求分割系爭遺產，爰依法提起
    本訴等語。並聲明：被代位人黃明霈及被告就被繼承人黃統
    緒所遺如附表一所示之遺產，准予依附表二所示之應繼分比
    例分割為分別所有。
二、被告方面：
（一）被告黃仁勇則以：其不知黃明霈有欠原告上開款項未還等
      語，資為抗辯。並聲明：原告之訴駁回。
（二）其餘被告則均未於言詞辯論期日到場，亦均未提出書狀作
      何聲明或陳述。
三、本院得心證之理由：
（一）原告主張：被代位人黃明霈積欠原告542,837元及利息未
      清償，原告嗣已取得臺灣臺北地方法院98年6月9日98年度
      審訴字第2207號判決及判決確定證明書，是以原告對黃明
      霈確有債權存在。被繼承人黃統緒於102年9月22日死亡，
      遺有系爭遺產，黃明霈、被告黃仁勇、黃仁鴻、黃引妙、
      葉黃引麗、黃國賢（代位繼承黃仁垣）、黃怡蓁（代位繼
      承黃仁垣）、黃玉龍（代位繼承黃仁垣）、曾熤岑（代位
      繼承曾黃春美）、潘黃春茶為黃統緒之繼承人；嗣潘黃春
      茶於104年9月5日死亡，被告潘日春、潘志霖、潘冠伽、
      潘冠伶為其繼承人，是潘黃春茶就系爭遺產之應繼分應由
      被告潘日春、潘志霖、潘冠伽、潘冠伶繼承而公同共有；
      黃明霈及被告等人於108年12月17日就系爭遺產辦理繼承
      登記完成，故系爭遺產由黃明霈及被告等人繼承而公同共
      有，各人之應繼分比例應為如附表二所示等情，業據其提
      出臺灣臺北地方法院98年6月9日98年度審訴字第2207號判
      決及判決確定證明書、土地登記第二類謄本及地籍異動索
      引、戶籍謄本各1份為證（見本院卷第29頁至第137頁、第
      143頁至第144頁）；此外，復有本院依職權調取之土地建
      物查詢資料、繼承系統表、除戶謄本、戶籍謄本、臺南市
      新化地政事務所110年1月29日所登字第1100009909號函檢
      附系爭遺產之相關登記資料、財政部南區國稅局安南稽徵
      所110年1月29日南區國稅安南營所字第1102480533號函檢
      附被繼承人黃統緒之遺產稅免稅證明及遺產稅核定通知書
      、臺南市新化地政事務所110年1月29日所登字第11000099
      09號函檢附系爭遺產之相關登記資料各1份附卷可參（見
      本院卷第157頁至第160頁、第169至233頁），且為被告黃
      仁勇所不爭執，其餘被告則經合法通知均未於言詞辯論期
      日到場爭執，亦均未提出任何書狀或證據資料以供本院審
      酌，依民事訴訟法第280條第3項前段準用同條第1項之規
      定，視同自認該事實，是堪信原告此部分主張係為真實。
（二）按債務人怠於行使其權利時，債權人因保全債權，得以自
      己之名義，行使其權利，但專屬於債務人本身者，不在此
      限；前條債權人之權利，非於債務人負遲延責任時，不得
      行使，但專為保存債務人權利之行為，不在此限，民法第
      242條、第243條分別定有明文。又繼承人自繼承開始時，
      除本法另有規定外，承受被繼承人財產上之一切權利、義
      務，民法第1148條第1項前段亦有明定，故繼承人於繼承
      開始後，其對遺產之權利，性質上即為具有財產價值之權
      利，遺產分割請求權，係在繼承之事實發生後，基於繼承
      權而發生，因繼承取得之財產，可供清償債務人之債務，
      且非專屬債務人本身之權利，故繼承人有怠於行使該形成
      權時，應得由債權人依民法第242條規定代位行使之。再
      按民法第242條關於債權人之代位權之規定，原為債務人
      怠於行使其權利，致危害債權人之債權安全，有使債權人
      得以自己之名義行使債務人之權利，以資救濟之必要而設
      ，故而債權人行使代位權即應以保全其債權之必要為限。
      其所保全者，除在特定債權或其他與債務人之資力無關之
      債權，不問債務人之資力如何，均得行使代位權外，如為
      不特定債權或金錢債權，應以債務人怠於行使其權利，致
      陷於無資力，始得認有保全之必要，否則即無代位行使之
      餘地（最高法院88年度台上字第650號判決意旨參照）。
      經查，黃明霈因積欠原告債務迄未清償，系爭遺產為黃明
      霈及被告等人公同共有，原告對黃明霈之債權屬於金錢債
      權，因黃明霈怠於行使其權利，即未就系爭遺產辦理分割
      致陷於無資力即無其他財產可供執行；而黃明霈與被告公
      同共有系爭遺產，並無不能分割之情事，亦無不分割之約
      定，是黃明霈依法即得隨時訴請分割遺產，其竟怠於行使
      遺產分割請求權，致原告無法就黃明霈可分得之部分取償
      ，堪認因黃明霈怠於行使分割系爭遺產之權利而使原告有
      保全債權之必要，是原告主張代位黃明霈行使權利，請求
      裁判分割繼承被繼承人黃統緒之系爭遺產，於法有據。
（三）再按繼承人有數人時，在分割遺產前，各繼承人對於遺產
      全部為公同共有；繼承人得隨時請求分割遺產，民法第11
      51條、第1164條本文分別定有明文。又遺產之公同共有係
      以遺產之分割為其終局目的，而以公同共有關係為暫時的
      存在。且在公同共有遺產分割自由之原則下，民法第1164
      條規定，繼承人得隨時請求分割遺產，該條所稱之「得隨
      時請求分割」，依同法第829條及第830條第1項規定觀之
      ，自應解為包含請求終止公同共有關係在內，俾繼承人之
      公同共有關係歸於消滅而成為分別共有，始不致與同法第
      829條所定之旨趣相左，庶不失繼承人得隨時請求分割遺
      產之立法本旨（最高法院93年度台上字第2609號判決意旨
      參照）。再者，「共有物之分割，依共有人協議之方法行
      之；分割之方法不能協議決定，或於協議決定後因消滅時
      效完成經共有人拒絕履行者，法院得因任何共有人之聲請
      ，命為下列之分配：一、以原物分配於各共有人。但各共
      有人均受原物之分配顯有困難者，得將原物分配於部分共
      有人。二、原物分配顯有困難時，得變賣共有物，以價金
      分配於各共有人；或以原物之一部分分配於各共有人，他
      部分變賣，以價金分配於各共有人」分別為民法第824第1
      項、第2項所明定。上開分別共有物之分割方法，依民法
      第830條第2項之規定，於公同共有物之分割亦準用之。再
      遺產分割，依民法第1164條、第830條第2項之規定，應由
      法院依民法第824條命為適當之分配，不受任何共有人主
      張之拘束（最高法院49年台上字第2569號裁判要旨參照）
      。法院選擇遺產分割之方法，應具體斟酌公平原則、各繼
      承人之利害關係、遺產之性質及價格、利用價值、經濟效
      用、使用現狀及各繼承人之意願等相關因素，以為妥適之
      判決。查本件系爭遺產之分割方法，原告主張依繼承人之
      法定應繼分比例分割為分別共有，核此分割方案與法無違
      ，且僅係將公同共有改為分別共有，並不損及被告之利益
      ，況被告若取得分別共有，對於所分得之應有部分均得自
      由單獨處分、設定負擔，可避免公同共有關係久延致影響
      彼此權益，反而對於被告較為有利，是此分割方法應屬合
      理而可採。是本院審酌黃明霈怠於清償債務且迄今仍未行
      使其遺產分割權利，而上開原告所主張之分割方法，依該
      遺產之性質、經濟效用及使用現況等一切情況，並無損於
      被告等人之利益，故原告基於代位行使遺產分割請求權之
      法律關係，請求將被繼承人黃統緒所遺之系爭遺產依附表
      二所示被告及黃明霈之應繼分比例分割為分別共有，為有
      理由，應予准許，爰判決如主文第1項所示。
四、綜上所述，原告本於代位行使遺產分割請求權之法律關係，
    請求被代位人黃明霈及被告應就被繼承人黃統緒所遺之系爭
    遺產，依如附表二所示之應繼分比例分割為分別共有，為有
    理由，應予准許。
五、末按因共有物分割、經界或其他性質上類似之事件涉訟，由
    敗訴當事人負擔訴訟費用顯失公平者，法院得酌量情形，命
    勝訴之當事人負擔其一部，民事訴訟法第80條之1定有明文
    。本件原告之訴為有理由，惟代位分割遺產之訴，係由原告
    以自己名義主張代位權，以保全債權為目的而行使債務人分
    割遺產權利之謂，原告與被告之間實互蒙其利，且其所受利
    益因應繼分比例而有不同，是本院認本件第一審訴訟費用應
    由原告依被代位人黃明霈之應繼分比例負擔8分之1，其餘由
    被告各按如附表二所示之應繼分比例負擔，爰判決如主文第
    2項所示。
據上論結，本件原告之訴為有理由，依民事訴訟法第80條之1，
判決如主文。　　
中　　華　　民　　國　 110　　年　　 5　　月　　31　　日
                  民事第二庭　法　官　王參和
以上正本，係照原本作成。
如對本判決上訴，須於判決送達後20日之不變期間內，向本院提
出上訴狀。
如委任律師提起上訴者，應一併繳納上訴審裁判費。
中　　華　　民　　國   110    年     5    月    31    日
                              書記官  程伊妝
　　　　　　　　　　　　　　　
附表一：
編號 土地坐落 權利範圍 1 臺南市○○區○○段000000000地號土地 5分之1 2 臺南市○○區○○段000000000地號土地 5分之1 3 臺南市○○區○○段000000000地號土地 40分之14 4 臺南市○○區○○段000000000地號土地 40分之14 5 臺南市○○區○○段000000000地號土地 全部 6 臺南市○○區○○段000000000地號土地 全部 7 臺南市○○區○○段000000000地號土地 全部 8 臺南市○○區○○段000000000地號土地 20分之7 9 臺南市○○區○○段000000000地號土地 5分之1 10 臺南市○○區○○段000000000地號土地 5分之1 11 臺南市○○區○○段000000000地號土地 5分之1 12 臺南市○○區○○段000000000地號土地 5分之1 13 臺南市○○區○○段000000000地號土地 5分之1 14 臺南市○○區○○段000000000地號土地 5分之1 15 臺南市○○區○○段000000000地號土地 5分之1 16 臺南市○○區○○段000000000地號土地 5分之1 

附表二：
編號 繼承人 應繼分比例 1 黃仁勇 8分之1 2 黃仁鴻 8分之1 3 黃國賢 24分之1 4 黃玉龍 24分之1 5 黃怡蓁 24分之1 6 曾熤岑 8分之1 7 潘日春、潘志霖、潘冠伽、潘冠伶 公同共有8分之1 8 黃引妙 8分之1 9 葉黃引麗 8分之1 10 黃明霈 8分之1